臺灣苗栗地方法院刑事判決　　　　　　　　96年度易字第11號
公　訴　人　臺灣苗栗地方法院檢察署檢察官
被　　　告　丙○○
上列被告因偽造文書等案件，經檢察官提起公訴（95年度偵字第
3493號），及移請併案審理（96年度偵續字第12號），本院合議
庭裁定由受命法官獨任進行簡式審判程序，判決如下：
    主  文
丙○○連續犯行使偽造私文書罪，處有期徒刑陸月，如易科罰金
，以銀元參佰元即新臺幣玖佰元折算壹日。緩刑貳年。如附表所
示「徐沐靈」署名參枚，均沒收。
    事  實
一、丙○○與徐沐靈原係同居之男女朋友關係，丙○○明知徐沐
    靈已於民國94年12月18日死亡，其遺產應歸屬徐沐靈之女兒
    乙○○（起訴書誤載為陳鳳翔）繼承，丙○○竟意圖為自己
    不法所有，基於詐欺取財或行使偽造私文書之概括犯意，而
    為下列行為：(一)丙○○趁其保管徐沐靈原在苗栗市中苗郵局
    所開設之00000000000000號帳戶之郵局存簿、印章之際，未
    經繼承權人乙○○之同意，分別於後述時、地，以在郵政存
    簿儲金提款單之原留印鑑欄內盜蓋「徐沐靈」印章之方式，
    偽造徐沐靈名義填寫郵政存簿儲金提款單之私文書3 紙，再
    持向不知情之中華郵政員工行使，使中華郵政員工陷於錯誤
    ，而支付存款，先後在苗栗市文山郵局，於94年12月28日上
    午10時53分取款新台幣（下同）30,000元，同日下午2 時14
    分取款100,000 元，及在苗栗市府前郵局，於95年1 月12日
    上午12時48分取款74, 000 元（含保險解約金69,838元，詳
    如後述），而詐得共204,000 元。(二)丙○○於95年1 月4 日
    ，在苗栗市新光人壽保險股份有限公司（下稱新光保險公司
    ），向該公司申辦徐沐靈生前投保保險契約之解約事宜，並
    利用不知情該公司已成年員工顏秀珍，在解約退還金壽險紅
    利給付申請書中申請人簽章欄、匯撥明細表中要保人簽章欄
    、保戶遺失單據切結書中立切結書人欄，分別簽署「徐沐靈
    」之署名，而偽造「徐沐靈」名義辦理保險契約解約事宜之
    私文書，進而交付與新光保險公司，主張徐沐靈欲辦理保險
    契約解約之意思而行使之，解約手續完成後，保險公司即將
    該款項69,838元匯入徐沐靈上開郵局帳戶內，致生損害於乙○○及新光保險公司對保險契約管理之正確性。(三)另丙○○
    明知自己並未取得苗栗縣私立小蘋果托兒所（設於苗栗市○○路72號）之股權，利用徐沐靈生前為該托兒所之股東，丙○○偶有進出該托兒所及與托兒所內之老師熟識之機會，承
    前詐欺之概括犯意，於徐沐靈死亡後之95年1 月間，在該托
    兒所，對老師丁○○、戊○○及甲○○等人，佯稱其擁有該
    托兒所3 分之1 股權，使丁○○等人陷於錯誤，而於95年1
    月26日由丁○○代表與丙○○簽訂小蘋果托兒所股權轉讓書
    ，將包括丙○○及其所稱之徐沐靈股權3 分之1， 共3 分之
    2 股權，一併以50萬元之價格轉讓予丁○○等3人 ，丁○○
    代表簽訂該轉讓書時，先給付10萬元由丙○○收執，嗣因乙○○發現上情提出異議，丁○○等人始知受騙。
二、案經乙○○、丁○○、戊○○、甲○○訴由苗栗縣警察局苗
    栗分局報請臺灣苗栗地方法院檢察署檢察官偵查起訴及移送
    併辦。
　　理  由
一、上揭事實，業據被告丙○○於本院審理時，坦承不諱，核與
    告訴人即證人乙○○、丁○○、戊○○、甲○○等4 人，於
    警詢中或偵查中之指訴情節相符（參見95年度偵字第3493號
    卷第12、14至26、60至61、83至84頁；96年度偵續字第12號
    卷第20至22頁）。另有證人顏秀珍於95年8 月29日之陳報狀
    中證稱：贖回申請書，是我親自簽名，這是我的錯誤，我是
    在不知情的狀況下（要保人死亡）才簽的申請書，且這筆錢
    是直接匯入要保人之帳號等語（見95年度偵字第3493號卷第
    120 頁）。又證人詹益才於偵查中證稱：我是小蘋果托兒所
    之負責人，徐沐靈為園長，徐沐靈股份有2 份，我有1 份，
    丙○○不是股東也不是正式職員等語（見95年度偵字第3493
    號卷第96頁）。復有徐沐靈之死亡證明書、戶籍謄本、徐沐
    靈郵局帳戶盜領案嫌疑人相片、徐沐靈之郵政存簿查詢帳戶
    最近交易資料均影本各1 份、被告偽造之郵政存簿儲金提款
    單影本3 紙、徐沐靈之投資理財客戶主檔查詢基本資料、財
    政部臺灣省中區國稅局執行業務暨其他所得業者基本資料表
    、苗栗縣私立小蘋果托兒所新股東名冊、扣押保管清單、贓
    物認領保管單、苗栗縣私立小蘋果托兒所新股東名冊、小蘋
    果托兒所股權轉讓書、股權讓渡書、偽造之解約退還金壽險
    紅利給付申請書、匯撥明細表、保戶遺失單據切結書、徐沐
    靈之帳號00000000000000號郵政存簿儲金簿、通知贖回交易
    明細表（解約）均影本各1 份、苗栗縣苗栗市調解委員會調
    解書影本1 份及新光人壽保險股份有限公司95年8 月9 日（
    95）新壽法務字第0260號函檢附之徐沐靈保單號碼QB00MD
    P04 號，於申辦解約時之全部申請資料原件共10紙（見95年
    度偵字第3493號卷第37至40、43至56、69至73、77至81、10
    5 至114 頁），附卷足佐。本件事證明確，被告犯行，洵堪
    認定。
二、論罪科刑：
  (一)被告行為後，刑法於94年2 月2 日修正公布，95年7 月1 日
    施行，而刑法施行法亦於95年6 月14日增訂第1 條之1 。
    罰金刑部分，刑法分則編各罪所定罰金刑之貨幣單位原為銀
    元，修正前刑法第33條第5 款規定：「罰金：1 元（銀元）
    以上。」而依罰金罰鍰提高標準條例規定，就72年6 月26日
    前修正之刑法部分條文罰金數額提高2 至10倍，其後修正者
    則不提高倍數，並依現行法規所定貨幣單位折算新臺幣條例
    規定，以銀元1 元折算新臺幣3 元；修正後刑法第33條第5
    款規定：「罰金：新臺幣1000元以上，以百元計算之。」刑
    法第33條第5 款所定罰金貨幣單位經修正為新臺幣後，刑法
    分則各罪所定罰金刑之貨幣單位亦應配合修正為新臺幣，為
    使刑法分則編各罪所定罰金之最高數額與刑法修正前趨於一
    致，乃增訂刑法施行法第1 條之1 ：「中華民國94年1 月7
    日刑法修正施行後，刑法分則編所定罰金之貨幣單位為新臺
    幣。94年1 月7 日刑法修正時，刑法分則編未修正之條文定
    有罰金者，自94年1 月7 日刑法修正施行後，就其所定數額
    提高為30倍。但72年6 月26日至94年1 月7 日新增或修正之
    條文，就其所定數額提高為3 倍。」從而，刑法分則編各罪
    所定罰金刑之最高數額，於上開規定修正後並無不同，惟修
    正後刑法第33條第5 款所定罰金刑最低數額，較之修正前提
    高，自以修正前刑法第33條第5 款規定，較有利於被告。
    關於牽連犯部分，新法刪除第55條關於牽連犯之規定，依修
    正前刑法第55條牽連犯之規定，係從一重之罪處斷；依新法
    既已刪除牽連犯之規定，則被告所犯各罪應依數罪併罰之規
    定分論併罰。比較新舊法之規定，修正後之規定並非較有利
    於被告，因此，應適用修正前刑法第55條牽連犯之規定。
    關於連續犯之規定，因行為後新法業已刪除連續犯之規定，
    此刪除雖非犯罪構成要件之變更，但顯已影響行為人刑罰之
    法律效果，自屬法律有變更，依新法第2 條第1 項規定，比
    較新、舊法結果，仍應適用較有利於被告之行為時法律即舊
    法論以連續犯（最高法院95年第8 次刑事庭會議決議參照）
    。關於被告於犯罪時之刑法第41條第1 項前段規定：「犯
    最重本刑為5 年以下有期徒刑以下之刑之罪，而受6 個月以
    下有期徒刑或拘役之宣告，因身體、教育、職業、家庭之關
    係或其他正當事由，執行顯有困難者，得以1 元以上3 元以
    下折算一日，易科罰金。」第2 項規定：「併合處罰之數罪
    ，均有前項情形，其應執行之刑逾6 月者，亦同。」又被告
    等行為時之易科罰金折算標準，修正前罰金罰鍰提高標準條
    例第2 條前段（現已刪除）規定，就其原定數額提高為100
    倍折算1 日，則本件被告行為時之易科罰金折算標準，應以
    銀元300 元折算1 日，經折算為新臺幣後，應以新臺幣900
    元折算為1 日。惟修正後刑法第41條第1 項前段則規定：「
    犯最重本刑為5 年以下有期徒刑以下之刑之罪，而受6 個月
    以下有期徒刑或拘役之宣告者，得以新臺幣1千 元、2 千元
    或3 千元折算1 日，易科罰金。」，第2 項規定：「前項規
    定於數罪併罰，其應執行之刑未逾6 月者，亦適用之。」比
    較修正前後之易科罰金折算標準，以95年7 月1 日修正公布
    施行前之規定，較有利於受刑人。再比較時應就罪刑有關之
    共犯、未遂犯、想像競合犯、牽連犯、連續犯、結合犯，以
    及累犯加重、自首減輕暨其他法定加減原因〈如身分加減〉
    與加減例等一切情形，綜其全部罪刑之結果而為比較。經本
    院綜合比較上開罰金刑最低額、牽連犯、連續犯、定應執行
    刑之結果，以被告行為時之規定較有利於被告，應依刑法第
    2 條第1 項前段之規定，而適用修正施行前刑法關於罰金最
    低額、牽連犯及連續犯之規定。又易刑處分，非關主、從刑
    或刑之加重、減輕、免除等事項、故無與刑之加重減輕整體
    適用法律之必要（參見臺灣高等法院暨所屬法院95年法律座
    談會刑事類提案第7 號研討結果），爰依刑法第2 條第1 項
    後段規定，適用修正前之刑法第41條第1 項規定，定其易科
    罰金之折算標準。
  (二)核被告丙○○，於事實欄一之(一)所為，均係犯刑法第216 條
    、第210 條之行使偽造私文書罪、刑法第339 條第1 項之詐
    欺取財罪；於事實欄一之(二)所為，係犯刑法第216 條、第21
    0 條之行使偽造私文書罪；於事實欄一之(三)所為，係犯刑法
    第339 條第1 項之詐欺取財罪。被告於私文書上盜蓋印文或
    偽簽署名，係偽造私文書之階段行為，而偽造私文書後進而
    行使，其偽造之低度行為應為行使之高度行為所吸收，均不
    另論罪。至被告利用無犯罪故意之新光保險公司已成年員工
    顏秀珍，於解約退還金壽險紅利給付申請書、匯撥明細表、
    保戶遺失單據切結書上簽章欄內偽簽「徐沐靈」姓名，為間
    接正犯。又被告多次行使偽造私文書、詐欺取財，均時間緊
    接，所犯係犯罪構成要件相同之罪，顯係基於概括犯意為之
    ，應依修正前刑法第56條連續犯之規定，論以1 罪，並加重
    其刑。再被告上開連續行使偽造私文書、連續詐欺取財2 罪
    間，有方法、結果之牽連關係應依修正前刑法第55條牽連犯
    之規定，從較重之連續行使偽造私文書罪論處。公訴人就被
    告有事實欄一之(二)之犯行，而以該署96年度偵續字第12號，
    移送本院併案審理乙節，因移送併辦部分與起訴部分，有連
    續犯之裁判上一罪關係，本院自應一併予以審理，附此敘明
    。
  (三)至起訴書認被告於事實欄一之(一)所為，係侵占其所保管之徐
    沐靈之存款，涉犯刑法第335 條第1 項之侵占罪。惟被告違
    背任務盜用徐沐靈印章，偽造郵政存簿儲金提款單向不知情
    之中華郵政員工行使，使中華郵政員工陷於錯誤而支付存款
    ，因而詐得金額204,000 元等情，應成立行使偽造私文書及
    詐欺罪（最高法院95年度台上字第7167號判決要旨參照），
    起訴意旨認被告涉犯刑法第335 條第1 項之侵占罪，尚有未
    洽，本院於審理時，已告知被告事實欄一之(一)構成刑法第21
    6 條、第210 條之行使偽造私文書及第339 條第1 項之詐欺
    取財之罪，此部分詐欺取財與行使偽造私文書部分，有裁判
    上1 罪之牽連犯關係，本為起訴效力所及，故無庸再依刑事
    訴訟法第300 條之規定變更起訴法條。
  (四)爰審酌被告犯罪之手段、所生危害，所詐領之款項，大部分
    供作辦理徐沐靈喪事之用，犯後終能坦承犯行，並已與全部
    告訴人達成和解，賠償告訴人之損失，取得告訴人之諒解，
    有和解協議書影本2 份在卷足參（見本院卷第52、84頁），
    及公訴人請求從輕量刑等一切情狀，量處如主文所示之刑，
    並諭知易科罰金之折算標準，以資懲儆。查被告丙○○前未
    曾受有期徒刑以上刑之宣告，有臺灣高等法院被告前案紀錄
    表1 份在卷足憑，被告經此科刑之教訓後，應知所警惕，當
    無再犯之虞，告訴人均表示不再追究被告之刑責，公訴人亦
    表示給予被告緩刑之宣告，本院綜合上情，認為對其所宣告
    之刑，以暫不執行為適當，爰併予宣告緩刑2 年，以勵自新
    。
  (五)附表所示之解約退還金壽險紅利給付申請書、撥匯款明細表
    及保戶遺失單據切結書中，偽造之「徐沐靈」署名3 枚，不
    問屬於犯人與否，均應依刑法第219 條規定，宣告沒收。至
    卷附撥款明細表（見95年度偵字第3493號第70頁），其中戶
    名欄雖有填載徐沐靈，惟此僅在識別該帳戶之戶名為何人而
    已，並不具有表示本人簽名之意思，尚不生偽造署押問題（
    最高法院83年度台上字第844 號判決要旨參照），故不併與
    宣告沒收，附此敘明。次按盜用他人真印章所蓋之印文，並
    非偽造印章之印文，不在刑法第21 9條所定必須沒收之列（
    最高法院48年台上字第113 號判例要旨參照），卷內郵政存
    簿儲金提款單上之「徐沐靈」印文，係被告盜用徐沐靈所有
    真正印章而生之印文，並非偽刻印章所生之印文，不在刑法
    第219 條所定必須沒收之列。又被告偽造之上開解約退還金
    壽險紅利給付申請書、匯撥明細表、保戶遺失單據切結書及
    郵政存簿儲金提款單等私文書，均已因行使交付與新光保險
    公司或中華郵政公司，已非被告所有之物，故亦不併宣告沒
    收。
據上論斷，應依刑事訴訟法第273 條之1 第1 項、第299 條第1
項前段，刑法第2 條第1 項前段、修正前刑法第56條、刑法第21
6 條、刑法第210 條、刑法第339 第1 項、修正前刑法第55條、
、修正前刑法第41條第1 項前段、第2 項、刑法第219 條，刑法
施行法第1 條之1 ，修正前罰金罰鍰提高標準條例第2 條前段，
現行法規所定貨幣單位折算新臺幣條例第2 條，判決如主文。
本案經檢察官林弘政到庭執行職務。
中　　華　　民　　國　　96　　年　　5　　月　　30 　　日
                  刑事第三庭    法　官　吳國聖
以上正本與原本無異。
如不服本判決，應於判決送達後10日內向本院提出上訴狀（應附
繕本）。告訴人或被害人如對於本判決不服者，應具備理由請求
檢察官上訴，其上訴期間之計算係以檢察官收受判決正本之日期
為準。
   　　                     　　書記官　歐明秀
中　　華　　民　　國　　96　　年　　5 　　月　　31　　日
附表：
┌──┬───┬─────┬─────┬────┬────┐
│編號│日期  │ 文書名稱 │簽名欄位  │數量    │備註    │
├──┼───┼─────┼─────┼────┼────┤
│ 1  │95年1 │解約退還金│要保人簽章│偽造「徐│95偵3493│
│    │月3 日│壽險紅利給│欄        │沐靈」署│卷第70頁│
│    │      │付申請書  │          │名1 枚  │        │
├──┼───┼─────┼─────┼────┼────┤
│ 2  │95年1 │匯撥明細表│要保人簽章│偽造「徐│95偵3493│
│    │月3 日│          │欄        │沐靈」署│卷第70頁│
│    │      │          │          │名1 枚  │        │
├──┼───┼─────┼─────┼────┼────┤
│ 3  │95年1 │保戶遺失單│立切結書人│偽造「徐│95偵3493│
│    │月3 日│據切結書  │（要保人）│沐靈」署│卷第71頁│
│    │      │          │簽章欄    │名1 枚  │        │
└──┴───┴─────┴─────┴────┴────┘
附錄論罪法條：
刑法第210 條
偽造、變造私文書，足以生損害於公眾或他人者，處5 年以下有
期徒刑。
刑法第216 條
行使第210 條至第215 條之文書者，依偽造、變造文書或登載不
實事項或使登載不實事項之規定處斷。
